【裁判字號】    98,婚,1029
【裁判日期】    981112
【裁判案由】    確認婚姻關係不成立
【裁判全文】
臺灣板橋地方法院民事判決              98年度婚字第1029號
原      告  乙○○
被      告  甲○○
上列當事人間請求確認婚姻不成立事件，於民國98年10月22日經
言詞辯論終結，本院判決如下：
    主    文
確認原告與被告間之婚姻關係不成立。
訴訟費用由被告負擔。
    事    實
甲、原告方面：
一、聲明：如主文所示。
二、陳述：
    原告因未婚懷有被告之孩子，於97年5 月間將屆預產期，為
    避免小孩出生後成為無父之人，兩造乃約定持結婚證書直接
    申請辦理結婚登記，在未舉辦公開儀式之情形下，於98年5
    月22日備妥結婚證書，繕具內文，持向台北市北投區戶政事
    務所申請辦理結婚登記，表明兩造於97年5 月18日在陶園餐
    廳舉行結婚典禮結婚之意，雙方實未舉行任何公開儀式結婚
    ，兩造於98年5 月22日登記之婚姻關係應不成立，為此起訴
    請求確認兩造間之婚姻關係不成立。
三、證據：提出戶籍謄本1 件、結婚證書影本1 件為證，並聲請
    訊問證人即原告之父親張聰賢。
乙、被告方面：
一、聲明：同意原告之請求。
二、陳述：
（一）兩造確實未曾舉行結婚之公開儀式，亦未宴請親友。
（二）結婚證書確實係經兩造商妥，由原告之父親代為書立後，
      由兩造持向戶政事務所申請辦理結婚登記。
丙、本院依職權向台北市北投區戶政事務所函調兩造申辦結婚登
    記所附之資料。
    理    由
一、按婚姻無效、確認婚姻成立或不成立、撤銷婚姻、離婚或夫
    妻同居之訴，得合併提起，或於第一審或第二審言詞辯論終
    結前，為訴之變更、追加或提起反訴，民事訴訟法第572 條
    第1 項定有明文。本件原告原提起離婚之訴，嗣變更為請求
    確認兩造間之婚姻關係不成立之訴，核與人事訴訟程序寬認
    訴之變更、追加，以求紛爭解決一次性之立法意旨無違，揆
    諸首揭法條，原告訴之變更自屬合法，應予准許。
二、次按關於認諾效力之規定，於婚姻事件不適用之。又關於訴
    訟上自認及不爭執事實之效力之規定，在確認婚姻不成立之
    訴，於婚姻不成立之原因、事實，不適用之，民事訴訟法第
    574 條第1 項、第2 項後段分別定有明文。本件因係確認婚
    姻不成立之訴，事關身分，其事由係屬法院依職權調查之事
    項，是被告雖同意原告之請求，亦不生訴訟法上認諾及自認
    之效果。然法院以此自認或不爭執之情形，為其依自由心證
    判斷事實真偽之資料，於法要無違背，合先敘明。
三、本件兩造已向戶政機關申請為結婚之登記，於戶籍登記資料
    中載明兩造間有婚姻關係存在，此有原告提出之戶籍謄本配
    偶欄及記事欄所載為證，依修正前民法第982 條第2 項之規
    定，推定兩造已結婚，原告主張兩造間並無舉行公開儀式等
    結婚之行為，因兩造間婚姻關係存否不明確，致原告在私法
    上之地位有受侵害之危險，得以確認婚姻關係不成立判決除
    去之，原告實有提起本件確認之訴之法律上利益，合先敘明
    。
四、原告主張其因未婚懷有被告之孩子，於97年5 月間將屆預產
    期，為避免小孩出生後成為無父之人，兩造乃約定持結婚證
    書直接申請辦理結婚登記，在未舉辦公開儀式之情形下，於
    98年5 月22日備妥結婚證書，繕具內文，持向台北市北投區
    戶政事務所申請辦理結婚登記，表明兩造於97年5 月18日在
    陶園餐廳舉行結婚典禮結婚之意之事實，業據其提出戶籍謄
    本1 件、結婚證書影本1 件為證，核與證人即原告之父親張
    聰賢於本院審理時證述情節相符（參見本院98年10月22日言
    詞辯論筆錄），並為被告所自認，且經本院依職權向台北市
    北投區戶政事務所函調兩造申辦結婚登記所附之結婚證書、
    結婚登記申請書影本查閱無訛，有該事務所98年9 月30日函
    暨所附之結婚證書、結婚登記申請書影本各1 件附卷可稽。
    依上開事證，自堪信原告主張之事實為真正。
五、按結婚，應有公開之儀式及二人以上之證人，修正前民法第
    982 條第1 項定有明文，故我國民法關於結婚成立之形式要
    件，係採「儀式婚」之立法，即須經一定之公開儀式，使不
    特定人得以共見共聞認識為結婚者，婚姻始可謂有效成立。
    次按結婚不具備公開儀式及二人以上之證人者，無效，民法
    第988 條第1 款定有明文；我國民法雖無婚姻不成立之規定
    ，同法第73條對不具法律特別成立要件者，亦規定為「無效
    」，未明確劃分「無效」與「不成立」之區別，但理論上法
    律行為必須成立後，始有是否無效之問題，民事訴訟法第
    568 條第1 項亦規定得提起確認婚姻不成立之訴。本件兩造
    既未舉行公開結婚儀式，實質上該婚姻未備法定方式，根本
    無結婚之行為，欠缺法律行為之特定成立要件，揆諸上開規
    定及說明，兩造間之婚姻關係應為不成立。從而，原告據以
    提起本訴，訴請確認其與被告間之婚姻關係不成立，為有理
    由，應予准許。
六、據上論結，本件原告之訴為有理由，爰依民事訴訟法第78條
    ，判決如主文。
中    華    民    國    98    年    11    月    12    日
                  家事法庭  法  官  郭光興
以上正本證明與原本無異
如不服本判決，應於判決送達後20日內向本院提出上訴狀
中    華    民    國    98    年    11    月    13    日
                            書記官  簡維萍


司法院資訊處製作；財團法人民間司法改革基金會備份。
